【裁判字號】    99,台上,6953
【裁判日期】    991105
【裁判案由】    偽造文書
【裁判全文】
最高法院刑事判決            九十九年度台上字第六九五三號
上  訴  人  甲○○
            乙○○
上列上訴人等因偽造文書案件，不服台灣高等法院台中分院中華
民國九十九年八月三日第二審判決（九十九年度上訴字第五三一
、五三二號，起訴案號：台灣彰化地方法院檢察署九十八年度偵
字第五０四四、五一一一、六０九五、六五五二號，追加起訴案
號：同署九十八年度偵字第七六八四號），提起上訴，本院判決
如下：
    主  文
原判決關於甲○○如第一審判決附表甲編號1、2部分撤銷，發回
台灣高等法院台中分院。
其他上訴駁回。
    理  由
一、撤銷發回（即關於甲○○如第一審判決附表《下稱附表》甲
編號1、2《被害人分別為賈劉甘妹、黃貴美》）部分
原判決維持第一審關於附表甲編號1、2，論上訴人甲○○以共同
犯行使偽造公文書罪，二罪（各處有期徒刑壹柒月、壹捌月），
並為相關從刑諭知部分之判決。駁回甲○○在第二審之該部分上
訴。固非無見。
惟按：不服第一審判決而上訴於第二審法院者，應提出上訴書狀
，上訴書狀應敘述具體理由，刑事訴訟法第三百六十一條第一、
二項定有明文。而所謂「應敘述具體理由」，係指須就不服判決
之理由為具體之敘述而非空泛之指摘而言。倘上訴理由就其所主
張第一審判決有違法或不當之情形，已舉出該案相關之具體事由
足為其理由之所憑，即不能認係徒托空言或漫事指摘；遽認未敘
述具體理由。又判決如有誤寫、誤算或其他類此之顯然錯誤，或
其正本與原本不符者，法院得隨時或依聲請以裁定更正之，民事
訴訟法第二百三十二條第一項固定有明文。而刑事裁判正本送達
後，發現正本與原本不符時，如係正本記載之主文（包括主刑及
從刑）與原本記載之主文不符，而影響全案情節及判決之本旨者
，不得以裁定更正，應重行繕印送達，上訴期限另行起算。至若
正本與原本不符之情形，如僅係文字誤寫而不影響全案情節及判
決之本旨者，始得以裁定更正之（參照司法院釋字第四十三號解
釋及本院七十二年台抗字第五一八號判例意旨）。本件第一審判
決附表一編號1、2之主文，原分別宣告甲○○有期徒刑壹柒月、
壹捌月。雖經第一審法院於民國九十九年三月十二日，以判決主
文有顯然之錯誤，而裁定更正該部分之宣告刑為有期徒刑壹年柒
月、壹年捌月（見原審卷第九六至九七頁），惟第一審此部分所
宣告之主文（壹柒月、壹捌月），非無其他意涵，且第一審判決
除附表外，並無其他關於量定刑期之說明。則該第一審更正主文
之裁定，既已影響原判決之本旨，自非所謂判決有誤寫或其他類
似之顯然錯誤情形，應不得更正。第一審判決逕以裁定更正之，
依首開說明，顯有瑕疵。甲○○於第二審上訴之理由狀內已具體
指摘及此。原判決未予糾正，竟以其上訴未附具體理由，而予駁
回，自有違誤。甲○○上訴意旨執以指摘原審此部分判決不當，
尚非全無理由，應認原判決此部分有撤銷發回之原因。
二、上訴駁回（即關於甲○○附表甲編號3至7，及乙○○）部分
按刑事訴訟法第三百七十七條規定，上訴於第三審法院，非以判
決違背法令為理由，不得為之。是提起第三審上訴，應以原判決
違背法令為理由，係屬法定要件。如果上訴理由書狀並未依據卷
內訴訟資料，具體指摘原判決不適用何種法則或如何適用不當，
或所指摘原判決違法情事，顯與法律規定得為第三審上訴理由之
違法情形，不相適合時，均應認其上訴為違背法律上之程式，予
以駁回。原判決認上訴人甲○○不服第一審判決關於附表甲編號
3至7及上訴人乙○○（以上二人，下稱上訴人等二人）不服第一
審判決關於附表甲編號 5部分（乙○○被訴參與附表甲編號6、7
部分，業經第一審判決無罪確定）之上訴（第一審認定其二人犯
共同行使偽造公文書、行使偽造特種文書、冒充公務員行使職權
及詐欺取財等罪，依想像競合犯之規定，從一重論處其二人共同
行使偽造公文書罪刑。其中，甲○○共五罪，各處有期徒刑一年
六月、一年十月、一年八月、一年七月、一年八月、一年八月；
乙○○一罪，處有期徒刑一年一月，並均為相關從刑之諭知），
均未敘述具體理由，予以駁回。關於行使偽造公文書部分，原判
決係以：依刑事訴訟法第三百六十一條第二項、第三百六十七條
前段規定，不服第一審判決而上訴者，須提出上訴書狀，並應敘
述具體理由，此為上訴必備之程式；倘已敘述上訴理由，而所提
非屬具體理由者，第二審法院應以上訴不合法律上之程式，判決
駁回。本件甲○○上訴意旨泛稱：其自始認罪坦承犯行，並表悔
悟，犯後態度良好，第一審量刑顯屬過重。又其不知大陸之共犯
為何人，無從與之聯繫，僅將詐欺所得匯至綽號「揚瑞」者指定
之國內帳戶，並未匯款至海外帳戶，第一審判決認定其負責與大
陸地區之共犯聯繫，並彙整多筆詐騙款項後寄至海外帳戶等情，
有認定事實不依證據之違誤；乙○○上訴意旨略以：其僅受甲○
○指示，將同案被告吳柏清詐騙彭千芸之款項，匯至「揚瑞」詐
欺集團指定之帳戶，並未按日領取報酬，亦無固定職務，與詐欺
集團無共同犯意之聯絡，應屬幫助犯。又其已經自白，且素行良
好，第一審未考量其參與之情節、犯後態度等一切情狀，而為緩
刑宣告，實有違誤等語。惟查：第一審判決係依憑上訴人等二人
於警詢、偵查中之供述及同案被告吳柏清、林其郁、王勝鴻、王
大綱、陳俊彬、陳盈良之自白，被害人賈劉甘妹、黃貴美、王義
松、李柯月華、彭千芸、陳慧玲、何宜蓁、余淑芬之證詞（如附
表乙所列之供述證據）、附表丙所載之書證及附表丁所示之扣案
物品等證據資料，而為論斷；並敘明甲○○就附表甲編號3至7所
示犯行，及乙○○就附表甲編號 5所示犯行，應論以共同正犯之
理由，已詳述所憑之證據及其認定之理由。復審酌上訴人等二人
投身詐騙集團，在集團中各自分擔之任務角色等犯罪情節，其中
甲○○負責與綽號「揚瑞」之男子及大陸地區之共犯聯絡，並在
幕後匯出詐騙款項、調度司機、計算及發放下手所應得之報酬，
參與詐騙集團較為核心之事務，最值非難，暨參酌被害人所受之
損失，上訴人等二人迄未與被害人達成和解，渠等之智識程度、
素行紀錄及犯罪所得等一切情狀，分別量處上訴人等二人如附表
甲編號3至8主文欄所示之刑。所為論敘，俱有卷存證據資料可資
復按。經核第一審對於認定事實及適用法律之理由，均已說明甚
詳，於法尚無未合。上訴人等二人此部分上訴，雖分執前詞指摘
第一審判決不當，惟第一審判決就渠等各自應分擔犯行，予以論
罪科刑，已詳敘其調查、取捨證據之結果及憑以認定犯罪事實之
心證理由，並無甲○○所指事實認定有誤或認定事實不依證據之
違法情形。上訴人等二人上訴意旨，核非上訴第二審之具體理由
，因認其上訴違背法律上之程式，依刑事訴訟法第三百六十七條
前段、第三百七十二條之規定不經言詞辯論而為判決。從形式上
觀察，原判決並無足以影響判決結果之違法情形存在。甲○○上
訴意旨略稱：(一)、其不知大陸之共犯係何人，亦未匯款到海外帳
戶，第一審判決認其與大陸人民聯繫並匯款至海外帳戶，並無證
據足憑。其提起第二審上訴已具體指摘，原判決逕予駁回，有調
查職責未盡之違法。(二)、其在第一審判決後，已於九十九年三月
九日與被害人彭千芸成立調解，同意賠償。原審未及審酌，有不
適用法則之違誤；乙○○上訴意旨略以：(一)、其於九十九年三月
九日與彭千芸成立調解，且無前科，並已有工作，請予緩刑。(二)
、依第一審之認定，其係於甲○○詐騙得手後，受託匯寄贓款，
未參與施詐行為，只應成立贓物罪，第一審判決論以行使偽造公
文書之共同正犯，有所違誤，且上訴第二審時已予指摘，原審以
未附具體理由逕行駁回，於法有違各等語。惟提起第二審上訴之
目的，在於請求第二審法院撤銷、變更原判決，刑事訴訟法第三
百六十一條第二項所謂：「上訴書狀應敘述具體理由」，自須就
不服之判決為具體之指摘，僅泛稱原判決認事用法不當，或空言
指摘而其所陳事由顯然於判決無影響者，均非具體理由。上訴人
等二人上訴意旨雖泛指原判決違法，但就原判決認渠等提起第二
審之上訴，均未敘明具體理由之明白論斷，究竟如何違背法令，
則未具體指明。且共同正犯，在犯意聯絡之範圍內，就互相分擔
之犯行，負共同之責任。又共同正犯之意思聯絡，原不以數人間
直接發生者為限，即有間接之聯絡者，亦包括在內。而犯罪集團
分子間，彼此雖未直接聯絡，但認識犯罪集團而受部分成員聯絡
及指示，亦無礙於共同正犯之成立。原判決以第一審判決認定乙
○○與甲○○、「揚瑞」等詐欺集團之重要分子，有行使偽造公
文書之犯意聯絡，應負共同正犯之責任，已於事實欄明白認定，
並已敘明其所憑之理由，因認乙○○所提之第二審上訴理由書狀
，並未敘述具體理由，於法尚無不合。上訴人等二人上訴意旨，
仍執前詞，就或徒憑己意任意解釋法律，或泛言指摘，為事實上
之爭執，難謂已符合首揭法定上訴第三審之要件。至於上訴人等
二人上訴意旨以渠等嗣與被害人彭千芸成立調解，同意分期賠償
被害人部分損失，原審未及審酌云云，惟觀上訴人等二人之第二
審上訴書狀，均未明白敘述有與被害人成立調解情事，原審自屬
無從審酌。況其所稱與被害人成立調解，同意分期賠償部分損失
之情節，並非絕對應予減輕之法定事項，執以指摘，自非適法之
第三審上訴理由。是上訴人等二人上開行使偽造公文書部分之上
訴，均違背法律上之程式，應予駁回。又本件係程序判決，乙○
○請求宣告緩刑，本院無從審酌。另上訴人所犯刑法第二百十六
條、第二百十二條行使變造特種文書罪、第一百五十八條第一項
冒充公務員行使職權罪、第三百三十九條詐欺取財罪部分，依刑
事訴訟法第三百七十六條第一款、第四款之規定，屬不得上訴於
第三審之案件。雖本件行使偽造公文書之重罪部分得提起第三審
上訴，上開不得上訴第三審之輕罪部分依法得併予提起上訴，但
以該行使偽造公文書部分之上訴合法為前提，茲該重罪部分之上
訴既不合法，應從程序上予以駁回，關於輕罪之行使變造之特種
文書、行使業務登載不實文書、冒充公務員行使職權、詐欺取財
部分自無從依審判不可分之原則為實體上之審判，應併予駁回。
據上論結，應依刑事訴訟法第三百九十七條、第四百零一條、第
三百九十五條前段，判決如主文。
中    華    民    國  九十九  年   十一   月    五    日
                      最高法院刑事第三庭
                          審判長法官  張  清  埤  
                                法官  陳  世  雄  
                                法官  何  菁  莪  
                                法官  王  居  財  
                                法官  段  景  榕  
本件正本證明與原本無異
                                      書  記  官  
中    華    民    國  九十九  年   十一   月   十二   日
                                                      Ｅ

司法院資訊處製作；財團法人民間司法改革基金會備份。
